最高法院民事判決　　　　　　九十四年度台上字第二０六七號
　　上　訴　人　甲○○○○○
　　　　　　　　　　　　　　　.
　　法定代理人　周黃秀蘭
　　訴訟代理人　周 春 櫻律師
　　被 上訴 人　乙 ○ ○
　　　　　　　　　　　　　巷4.
　　法定代理人　釋 天 嶽
　　　　　　　　　　　　　18.
上列當事人間請求排除侵害事件，上訴人對於中華民國九十二年
十二月二十三日台灣高等法院第二審判決（九十二年度上字第二
一八號），提起上訴，本院判決如下：
    主  文
原判決關於駁回上訴人之上訴及該訴訟費用部分廢棄，發回台灣
高等法院。
    理  由
本件上訴人之法定代理人已由曾林寶妹變更為周黃秀蘭，被上訴
人之法定代理人亦由釋會宗變更為釋天嶽，有兩造各自提出之民
國九十四年一月及同年三月間新竹縣寺廟變動登記表影本各一份
為憑，周黃秀蘭、釋天嶽分別聲明承受訴訟，核無不合，先予敘
明。
次查被上訴人主張：伊所有坐落新竹縣北埔鄉○○段內大坪小段
三六之七一、三六之七三、三六之三七一、三六之三七二號四筆
土地（下稱系爭土地），為上訴人無權占用，上訴人並在其上搭
建如第一審判決附圖（下稱附圖）所示灶君堂、停車場、金爐及
攤販等地上物等情，爰依民法第七百六十七條所有物返還請求權
之規定，求為命上訴人拆除該地上物，將土地返還伊之判決（關
於原審判決駁回第一審共同被告五指山開基主盤古廟之上訴部分
，未據其聲明不服，已告確定）。
上訴人則以：伊占用系爭三六之七三、三六之三七一、三六之三
七二號土地，係基於受被上訴人贈與之有效債權契約，並非無權
占有；至伊占用三六之七一號土地，係獲訴外人財團法人新竹縣
五峰景德會（下稱景德會）之同意使用，而景德會則係基於受被
上訴人贈與之有效債權契約而享占有權源，故伊亦有正當權源。
又監督寺廟條例第八條規定，牴觸憲法，應屬無效等語，資為抗
辯。
原審維持第一審所為上訴人敗訴之判決，駁回其上訴，無非以：
被上訴人主張兩造均屬寺廟，系爭土地係伊所有，為上訴人占用
，上訴人並在其上搭建地上物之事實，有土地登記謄本、勘驗筆
錄及複丈成果圖可稽，且為上訴人所不爭，堪信為真實。查被上
訴人雖於六十一年四月十二日及六十八年十月二十七日先後召開
信徒大會，分別決議將系爭三六之七一號土地贈與景德會，將三
六之七三、三六之三七一、三六之三七二號（原僅三六之七三號
，嗣分割出三六之三七一、三六之三七二號）土地贈與上訴人，
並均辦妥移轉登記，然嗣因移轉該寺廟不動產所有權於他人之契
約，均未依監督寺廟條例第八條之規定經被上訴人所屬教會即台
灣省佛教會或其新竹縣支會之決議，依民法第七十一條前段規定
及司法院院解字第四○三八號解釋第二項暨最高法院二十八年上
字第一六一三號判例見解，不生效力，而另經原法院以八十五年
度重上字第二二五號、最高法院八十六年度台上字第一一六四號
判決，及原法院八十七年度上更(一)字第一○○號判決，認所有權
移轉登記行為無效，分別命景德會及上訴人塗銷其所有權移轉登
記確定，並經以各該確定判決辦理回復登記，有上開判決及土地
登記謄本足稽。按寺廟之不動產及法物，非經所屬教會之決議，
並呈請該管官署許可，不得處分或變更，監督寺廟條例第八條定
有明文。是寺廟不動產之處分，若未依該規定經所屬教會決議，
並呈請主管官署許可，自不生效力。該條係屬效力規定，並在民
法第七十一條有關強制規定之列。蓋寺廟除由私人建立並管理者
外（參看該條例第三條），其財產皆由不特定多數信眾捐助而來
，其不動產之處分自不宜由住持專權，亦不宜由少數符合一定條
件之特定人所組成之「信徒大會」議決，而應進一步經所屬教會
決議，並報請主管機關許可，以免生弊端。該條所謂「處分」自
不應限於物權處分行為，尚應包括以負擔物權處分行為之債權行
為。否則如系爭土地，其移轉登記之物權行為因違反上開規定，
不生效力，而經塗銷回復，上訴人卻仍可執贈與之債權契約，永
久繼續占有，其結果與發生物權終局變動之物權行為無異，當非
立法本旨。上訴人抗辯被上訴人與伊或與景德會間贈與契約關係
仍有效，伊有占用權源，尚非可採。又監督寺廟條例於立法院七
十七年十二月所編印之「中華民國法律彙編」，亦列其一；中華
民國現行法律目錄並於四十三年五月八日提報立法院院會審定，
經院會決定依據此一目錄編印「中華民國法律彙編」，有內政部
於九十二年間函附行政院八十二年六月十八日台八十二內二○○
五三號函足參。準此，監督寺廟條例應屬法律。況該條例有否依
法定程序立為法律，要屬立法史實，尚無涉其是否牴觸憲法之疑
義，上訴人以原法院八十七年度上更(一)字第一○○號確定判決所
適用之監督寺廟條例第八條有牴觸憲法之疑義，而聲請解釋，乃
屬個案。從而，被上訴人本於所有物返還請求權，請求上訴人將
系爭土地如附圖所示地上物拆除，將土地返還，應予准許等詞，
為其判斷之基礎。
按寺廟之不動產及法物，非經所屬教會之決議，並呈請該管官署
許可，不得處分或變更，監督寺廟條例第八條固定有明文。惟該
寺廟是否確有所屬教會及其所屬教會為何？原攸關上揭條文之適
用。查上訴人於原審抗辯所謂之所屬教會究竟如何認定尚有疑義
；而卷附台灣省新竹縣八十二年登記證竹縣寺登字第三號寺廟登
記表，記載乙○○即被上訴人所屬教會為中國佛教會（見原審卷
三三頁、一審卷一九頁）；原判決則認定系爭土地之移轉契約未
經被上訴人所屬教會即台灣省佛教會或其新竹縣支會之決議，不
生效力。是被上訴人所屬教會究為中國佛教會抑或台灣省佛教會
，尚屬不明，原審未遑進一步詳查，遽為不利於上訴人之認定，
已嫌疏略。次按「監督寺廟條例第八條就同條例第三條各款所列
以外之寺廟處分或變更其不動產及法物，規定須經所屬教會之決
議，並呈請該管官署許可，未顧及宗教組織之自主性、內部管理
機制之差異性，以及為宗教傳布目的所為財產經營之需要，對該
等寺廟之宗教組織自主權及財產處分權加以限制，妨礙宗教活動
自由已逾越必要之程度；且其規定應呈請該管官署許可部分，就
申請之程序及許可之要件，均付諸闕如，已違反法律明確性原則
，遑論採取官署事前許可之管制手段是否確有其必要性，與上開
憲法規定（按係憲法第十三條、第十五條及第二十三條）及保障
人民自由權利之意旨，均有所牴觸；又依同條例第一條及第二條
第一項規定，第八條規範之對象，僅適用於部分宗教，亦與憲法
上國家對宗教應謹守中立之原則及宗教平等原則相悖。」，業經
司法院大法官會議釋字第五七三號解釋在案。原審謂監督寺廟條
例第八條係效力規定，為在民法第七十一條有關強制規定之列，
並援用該第八條規定為上訴人不利之判決，亦有可議。上訴論旨
，指摘原判決關於其敗訴部分為不當，求予廢棄，非無理由。
據上論結，本件上訴為有理由。依民事訴訟法第四百七十七條第
一項、第四百七十八條第二項，判決如主文。
中　　華　　民　　國　九十四　年　 十一 　月　 十一 　日
                      最高法院民事第三庭
                          審判長法官  劉　福　聲
                                法官  黃　義　豐
                                法官  簡　清　忠
                                法官  鄭　玉　山
                                法官  陳　碧　玉
      本件正本證明與原本無異
                                      書  記  官
中　　華　　民　　國　九十四　年　 十一 　月　二十九　日
                                                      Ｅ
